臺灣高等法院刑事判決　　　　　　　 100年度上易字第2061號
上　訴　人
即　被　告　奚志康
上列上訴人因傷害案件，不服臺灣士林地方法院100年度易字第1
12號，中華民國100 年7 月29日第一審判決（起訴案號：臺灣士
林地方法院檢察署99年度少連偵字第58號），提起上訴，本院判
決如下：
    主  文
上訴駁回。
    事  實
一、奚志康因違反毒品危害防制條例案件，經臺灣士林地方法院
    （下稱士林地院）判處有期徒刑6月確定，於民國98年9月29
    日易科罰金執行完畢。詎不知悔改，因不滿宋易德騷擾少年
    鄭○樺、張○涵（年籍資料詳卷，所涉本案經士林地院少年
    法庭裁定不付審理），而與宋易德於電話中發生口角，於99
    年9月21日下午5時31分許，接獲鄭○樺之來電，知悉少年鄭
    ○樺、張○涵與宋易德約在臺北市○○區○○街63號之公園
    見面，旋與年約18、19歲，綽號「小伍」者及不詳姓名之年
    輕男子（下稱甲男），共同基於傷害之犯意聯絡，於是日下
    午5時50分許，至上開公園涼亭處，奚志康到場後，以「等
    一下會發生危險」事由先行支開與宋易德爭執之少年鄭○樺
    、張○涵離去，奚志康即告誡宋易德不要再騷擾少年鄭○樺
    、張○涵，惟宋易德否認其指摘，因奚志康看見宋易德手持
    螺絲起子，乃質問其目的何在，旋即往宋易德臉部揮拳，經
    宋易德抵擋而未成傷，然此時埋伏在公園內之綽號「小伍」
    即持預藏之伸縮式棍棒衝出擊打宋易德左膝，甲男則擋住宋
    易德去路並阻止旁觀者介入，宋易德因此受有左側臏骨骨折
    之傷害。
二、案經被害人宋易德訴由臺北市政府警察局內湖分局報告臺灣
    士林地方法院檢察署檢察官偵查起訴。
    理  由
一、按被告以外之人於審判外之陳述，雖不符刑事訴訟法第159
    條之1至第159條之4之規定，而經當事人於審判程序同意作
    為證據，法院審酌該言詞陳述或書面陳述作成時之情況，認
    為適當者，亦得為證據。當事人、代理人或辯護人於法院調
    查證據時，知有第159條第1項不得為證據之情形，而未於言
    詞辯論終結前聲明異議者，視為有前項之同意，刑事訴訟法
    第159條之5定有明文。查本件當事人於言詞辯論終結前，對
    於下述本院採為認定犯罪事實依據之各項證據之證據能力，
    均未聲明異議，復經原審及本院於審理時逐一提示供被告表
    示意見，審酌該等證據之取得過程並無瑕疵，與本案待證事
    實間復具有相當之關聯性，以之為本案證據並無不當，自得
    採為本件認定事實之基礎。
二、訊之被告奚志康否認有傷害告訴人宋易德之犯行，辯稱：當
    天其只有揮拳要撥開宋易德所持之螺絲起子，沒有打到宋易
    德，當天並無綽號「小伍」及甲男到場，宋易德受傷與其無
    關云云。經查：
  (一)證人即告訴人宋易德證稱：鄭○樺、張○涵以為我講她們壞
    話，案發當天鄭○樺打電話約我在內湖區○○街63號公園見
    面，在此之前我曾與被告在電話中爭吵，我罵被告三字經，
    案發當日我先到陽光街63號公園坐在椅子休息，隨後鄭○樺
    帶著一名小男孩過來與我講話，約過2、3分鐘張○涵到來講
    幾句話，隨後被告帶了二位約18、19歲之年輕人，其中一人
    綽號「小伍」，另一人不知姓名及綽號，張○涵指著我說就
    是我，被告先朝我眼睛噴不明液體，使我無法張眼，並出拳
    打我眼鼻處一拳，很輕，之後連續出拳打我頭，我以手阻擋
    ，之後「小伍」從旁衝出用伸縮棒打我腳部及手部，我一直
    後退，另一個年輕人擋住我的退路，但未打我，他叫旁邊的
    老人不要管，我的手沒有受傷，但腳有受傷，主要的傷勢是
    「小伍」打的，「小伍」用伸縮棒打我左膝蓋1、2下，我痛
    得不能動喊腿斷了，他們就閃了等語（偵查卷第56頁、第68
    頁、第69頁、原審卷第21頁、第22頁、第24頁、第115頁至
    第118頁）；經調閱國防醫學院三軍總醫院（下稱三軍總醫
    院）告訴人之病歷資料，依其內附「臺北市政府消防局救護
    紀錄表」之求救原因欄係記載「被打」；「急診醫護生命徵
    候紀錄」之護理紀錄欄記「被不認識的人用鐵棒打左膝疼痛
    」，「病歷用紙」之Chief complaint（主訴欄）記載：pai
    nful disability of left knee after hitting injury on
    e hour prior to admission.（在到院前1小時左膝被擊傷疼
    痛無力）、Present illness（現在病況）：（病患自述與
    他人衝突，遭鋼管擊傷），有三軍總醫院100年5月7日函檢
    附病歷資料在卷可按（原審卷第59頁正、反面、第61頁、第
    62頁），可知告訴人於送醫之初即表示係遭人攻擊受傷，核
    與告訴人證稱遭被告、綽號「小伍」、甲男等人共同傷害之
    情相符。
  (二)證人鄭○樺證稱：之前告訴人對我與張○涵毛手毛腳，我們
    打電話給被告，要被告告知告訴人不要再騷擾我們，告訴人
    就在電話中罵被告。案發當天我打電話叫告訴人到陽光街之
    公園涼亭見面把事情講清楚，不要再騷擾我們，並同時聯絡
    被告是否來把那天與告訴人爭吵之事講清楚。我到公園與告
    訴人講幾分鐘後張○涵來到，我與張○涵要求告訴人不要再
    對我們做變態之事，當時看到告訴人手拿起子，講沒幾分鐘
    被告來到，沒帶任何東西，被告表示等一下會有危險，要我
    們先離開，他要與告訴人講話，有聽到被告要告訴人不要對
    我們做一些不好的事，告訴人就罵被告三字經，我與張○涵
    等及小男孩就先離開等語（原審99年度少調字第582號卷─
    下稱少調卷，第81頁、原審卷第28頁、第29頁、第31頁）；
    另證人張○涵證稱：我的綽號是「氣球妹」，當天我到公園
    ，鄭○樺叫我與告訴人對質，因告訴人曾對我說不雅的話或
    摸我身體，被告在旁邊聽，之後被告表示等一下會有危險，
    叫我與鄭○樺先行離開，我知道綽號「小伍」，但不知其真
    名、住處等語（原審卷第104頁、第107頁、第108頁），此
    外並有鄭○樺0000000000號行動電話於99年9月21日17時31
    分聯絡告訴人0000000000之通聯紀錄在卷可參（偵查卷第33
    頁），由上開證人鄭○樺、張○涵所述及通聯紀錄所示，告
    訴人、被告均是應鄭○樺之邀約而前往內湖區○○街之公園
    ，之後被告以「等一下會有危險」要鄭○樺、張○涵先行離
    去，而案發當日若被告前往公園未有動手教訓告訴人之意，
    豈會以將會有危險發生之事通知並先支開鄭○樺、張○涵？
    可見被告在動手傷人之前，已有傷害告訴人之主觀犯意存在
    甚明。
  (三)再被告供稱：我到公園對告訴人說你已經50幾歲不要對小女
    孩毛手毛腳，告訴人表示不干我的事，我問他手裡拿起子做
    什麼，他不回答，我就揮手過去，告訴人就閃，「氣球」是
    張○涵哥哥的綽號，我確有看到「氣球」的朋友打告訴人，
    但「氣球」的朋友怎麼來我不知道，我聽到告訴人大聲哀叫
    「很痛、很痛」、「斷了、斷了」，然後我看到「氣球妹」
    的朋友好像要打告訴人的樣子等語（原審卷第35頁、第36頁
    ），由被告供述，被告並不否認出手打告訴人，且有一名綽
    號「氣球」（即張○涵之哥哥）的朋友打告訴人。又據證人
    即張○涵證稱：我知道綽號「小伍」，但不知其真名、住處
    等語（原審卷第105頁），及證人張俊泓即張○涵之哥哥證
    稱：我綽號「氣球」，認識被告，我有綽號叫「小伍」之朋
    友等語（原審卷第113頁），由上開證人張○涵及張俊泓所
    證，可知證實有綽號「小伍」之人，且證人張○涵之哥哥張
    俊泓認識被告及綽號「小伍」之人。綜上徵諸被告供述「氣
    球」的朋友打告訴人，告訴人證述打伊的人有綽號「小伍」
    的人，主要傷勢是綽號「小伍」造成的等情，及綽號「小伍
    」係張○涵哥哥張俊泓之朋友，與張○涵有相當之關聯性，
    益證告訴人指稱打伊之人除被告之外，尚有綽號「小伍」之
    人及另名年輕人（即甲男），並非虛構，誠屬可信。雖證人
    鄭○樺、張○涵證稱當天在公園僅有被告、告訴人及其等二
    人，未見被告偕同他人到場云云。惟被告揮拳打告訴人係在
    證人鄭○樺、張○涵離去之後，鄭○樺、張○涵未必看見之
    後現身之綽號「小伍」之人及甲男，況告訴人證稱綽號「小
    伍」係在被告揮拳打告訴人之後，持伸縮棒打告訴人，甲男
    雖未出手打伊，但圍住其去路，依當時被告與綽號「小伍」
    、甲男之分工均係在同一時、地密接進行，被告與綽號「小
    伍」、甲男顯係基於共同傷害之犯意聯絡與行為分擔。
  (四)告訴人因被告與綽號「小伍」、甲男之共同傷害受有左側臏
    骨骨折之傷害，有診斷證明書附卷可稽（偵查卷第58頁），
    雖告訴人先稱被告朝我噴不明液體，使我無法張眼，用拳頭
    打我眼睛6拳，並用伸縮棒3支打我頭、身體云云（偵卷第56
    頁）；又稱被告用警棒打我膝蓋，被告與另二名男子打我云
    云（偵查卷第68頁）；再稱被告先朝我噴不明液體，接著用
    拳頭打我的眼睛，打了至少10下，「小伍」拿警棍朝我的臉
    連續打，我以手臂擋住，一直往後退，倒退時還有一年輕人
    擋住去路，「小伍」直接以棒子打我手、腳，我跌倒時「小
    伍」直接用伸縮棒打我左邊膝蓋，打1、2下我就不能動云云
    （原審卷第21頁），續稱被告沒拿伸縮棒打我，是用拳頭打
    我，打得我眼圈都黑了云云（原審卷第25頁），由告訴人關
    於被告與共犯分擔犯行之陳述，先後有被告朝其眼睛噴不明
    液體，致其無法看見，或被告以拳頭打其眼睛6下或至少10
    下，或被告用警棍打其膝蓋，或「小伍」用伸縮棒打其膝蓋
    ，被告以拳頭將其打成黑眼圈各種情節，但查告訴人送醫時
    頭部未撞擊、左膝部疑似骨折、左手肘疼痛，有臺北市政府
    消防局救護紀錄表可按（原審卷第59頁），並無關於告訴人
    眼部受傷或其他部分受傷之記載；再依三軍總醫院之病歷用
    紙及出院病歷摘要之體檢發現（Physical Examination）欄
    關於頭部及頸部（head & neck）之記載：normal configur
    ation of the head and its organs…（頭部及其器官外觀
    正常…），有上開病歷資料（原審卷第61頁、第62頁）及告
    訴人之診斷證明書（偵查卷第58頁）在卷可稽，承上資料，
    告訴人頭部並無任何傷勢，顯見告訴人指被告向其眼睛噴不
    明液體拳擊其頭部6下或至少10下，應係虛詞誇飾被害情節
    ，並不可採。嗣告訴人經原審提示相關病歷資料後證稱：被
    告連續打我，我有阻擋，眼睛只有打到1下，很輕，被告打
    我未成傷，主要傷勢是「小伍」打的，「小伍」是在被告打
    我一拳後插進來打，另名年輕人則擋住我去路，向旁邊的老
    人嗆聲不要管，被告三人圍攻我等語（原審卷第21頁、第11
    7頁、第118頁、第119頁、第121頁、第122頁），另參照告
    訴人之病歷資料，及被告亦坦承曾對告訴人揮拳，應以告訴
    人之後更正證述之被害過程較為可取，即告訴人僅有左側髕
    骨骨折並無其他眼睛或身體之傷害。又被告出拳雖未致告訴
    人受傷，但被告與綽號「小伍」及甲男係共犯，故應就共犯
    之傷害結果共同負責。
  (五)被告應少年鄭○樺之約前往陽光街公園，惟先支開鄭○樺、
    張○涵離去，且無相關證據足資證明，被告與少年鄭○樺、
    張○涵有犯意聯絡而共謀為此傷害犯行，少年鄭○樺、張○
    涵經原審少年法庭以不能證明犯罪而為不付審理之裁定，業
    經調閱原審99年度少調字第582號卷核閱無誤，是難認被告
    與少年鄭○樺、張○涵有共犯本件傷害犯行。
  (六)綜上所述，被告上開所辯，顯係事後卸責之詞，要無可取。
    本件事證明確，被告犯行洵堪認定，應依法論科。
三、核被告所為，係犯刑法第277條第1項之傷害罪。被告與年約
    18、19歲綽號「小伍」之人及甲男有犯意聯絡，行為分擔，
    為共同正犯。少年事件處理法第2條規定，本法稱少年者，
    謂12歲以上18歲未滿之人。綽號「小伍」及甲男之未成年人
    ，據告訴人表示年約18、19歲，並無證據證明綽號「小伍」
    及甲男未滿18歲，仍認綽號「小伍」及甲男係滿18歲之人，
    依上開規定綽號「小伍」及甲男非屬少年事件處理法所指之
    「少年」，是被告與綽號「小伍」及甲男共同犯罪，並無兒
    童及少年福利法第70條第1項加重其刑之適用。又被告有如
    犯罪事實欄所載之前科紀錄及執行情形，此有本院被告前案
    紀錄表1份在卷可按，其於5年內故意再犯本件有期徒刑以上
    之罪，應依刑法第47條第1項累犯之規定加重其刑。
四、原審以被告犯行明確，適用刑法第28條、第277條第1項、第
    47條第1項、第41條第1項前段，刑法施行法第1條之1第1項
    、第2項前段之規定，並審酌被告因聽信少年鄭○樺、張○
    涵訴說遭告訴人騷擾而與之起口角爭執，因細故質問告訴人
    進而率同他人出手毆打告訴人，致告訴人受有犯罪事實欄所
    載傷害，被告分擔之犯行、其經濟狀況，未與告訴人達成和
    解等一切情狀，認被告奚志康共同犯傷害罪，累犯，處有期
    徒刑4月，如易科罰金，以新臺幣1千元折算1日等，經核於
    法並無違誤，量刑亦屬妥適；被告上訴意旨被告只有揮拳動
    作，但是沒有打到告訴人，告訴人當時手上持有螺絲起子，
    被告是自衛出拳揮掉告訴人的起子，並無造成傷害，且告訴
    人所證前後不一，不可採信，又告訴人自稱傷害伊的人為「
    小伍」，被告並不認識「小伍」，故告訴人受傷與被告無關
    云云；惟查被告於警詢中即供承：於99年9月21日17時50分
    許，在內湖區○○街63號公園旁出手打宋易德一拳，21日當
    天，與宋易德在公園見面，還沒說話宋易德就被「氣球妹」
    表哥的朋友毆打，混亂中宋易德要逃離現場，結果自己控制
    不住情緒出手打他一拳等語（見偵查卷第15至16頁），於原
    審亦稱：我到公園對告訴人說你已經50幾歲不要對小女孩毛
    手毛腳，告訴人表示不干我的事，我問他拿起子做什麼，他
    不回答，我就揮手過去，告訴人就閃開，「氣球」是張○涵
    哥哥的綽號，我確有看到「氣球」的朋友打告訴人，但「氣
    球」的朋友怎麼來我不知道，我聽到告訴人大聲哀叫「很痛
    、很痛」、「斷了、斷了」，然後我看到「氣球妹」的朋友
    好像要打告訴人的樣子等語（原審卷第35頁、第36頁），由
    被告上開供述，被告並不否認出手打告訴人，且有一名綽號
    「氣球」（即張○涵之哥哥）的朋友打告訴人。又據證人即
    張○涵證稱：我知道綽號「小伍」，但不知其真名、住處等
    語（原審卷第105頁），及證人張俊泓即張○涵之哥哥證稱
    ：我綽號「氣球」，認識被告，我有綽號叫「小伍」之朋友
    等語（原審卷第113頁），由上開證人張○涵及張俊泓所證
    ，可知證實有綽號「小伍」之人，且證人張○涵之哥哥張俊
    泓認識被告及綽號「小伍」之人。綜上徵諸被告供述「氣球
    」的朋友打告訴人，告訴人證述打伊的人有綽號叫「小伍」
    的人，主要傷勢是綽號「小伍」造成的等情，及綽號「小伍
    」係張○涵哥哥張俊泓之朋友，與張○涵有相當之關聯性，
    益證告訴人指稱打伊之人除被告之外，尚有綽號「小伍」之
    人及甲男，並非虛構，誠屬可信。又共同正犯之成立，衹須
    具有犯意之聯絡，行為之分擔，既不問犯罪動機起於何人，
    亦不必每一階段犯行，均經參與。而意思之聯絡並不限於事
    前有所謀議，即僅於行為當時有共同犯意之聯絡者，亦屬之
    ，且其表示之方法，亦不以明示通謀為必要，即相互間有默
    示之合致，亦無不可。（最高法院34年上字第862號、73年
    台上字第2364號判例意旨參照）縱認被告與綽號「小伍」、
    甲男並未事前協議毆打告訴人宋易德甚或被告確實不認識綽
    號「小伍」、甲男之人，惟告訴人證稱綽號「小伍」係在被
    告揮拳打告訴人之後手持伸縮棒打伊之人，甲男雖未出手打
    伊，但圍住伊之去路，衡以當時被告與綽號「小伍」、甲男
    之傷人行為係在同一時、地緊密接續的進行，足見被告於行
    為當時與綽號「小伍」、甲男確有共同傷害告訴人之犯意聯
    絡，揆諸前開判例意旨，被告與綽號「小伍」、甲男3人自
    應就整件之傷害行為共同負其責任。綜上，本件原判決就被
    告上訴所執理由之取捨，已多所論述，並說明其憑以認定之
    依據，核與吾人日常生活經驗所得之定則亦無違背，被告上
    訴意旨所稱，係就原審已詳加調查及判決理由已說明之事項
    ，徒憑己見再行爭執，所辯並不足採，是其上訴，為無理由
    ，應予駁回。
據上論斷，應依刑事訴訟法第368條，判決如主文。
本案經檢察官鄭富銘到庭執行職務。
中    華    民    國   100    年    11    月    9     日
                  刑事第十一庭  審判長法  官  許宗和
                                      法  官  趙功恆
                                      法  官  潘進柳
以上正本證明與原本無異。
不得上訴。
                                      書記官  任正人
中    華    民    國   100    年    11    月    9     日
附錄：本案論罪科刑法條全文
中華民國刑法第277條
（普通傷害罪）
傷害人之身體或健康者，處 3 年以下有期徒刑、拘役或 1 千元
以下罰金。
犯前項之罪因而致人於死者，處無期徒刑或 7 年以上有期徒刑
；致重傷者，處 3 年以上 10 年以下有期徒刑。